【裁判字號】    94,上更(二),25
【裁判日期】    950607
【裁判案由】    清償借款
【裁判全文】
臺灣高等法院高雄分院民事判決        94年度上更(二)字第25號
上  訴  人  台灣銀行股份有限公司
法定代理人  丙○○
訴訟代理人  丁○○
複 代理 人  石繼志律師
            邱超偉律師
被 上訴 人  乙○○○
訴訟代理人  甲○○
上列當事人間請求清償借款事件，上訴人對於民國90年9 月6 日
臺灣屏東地方法院90年度訴字第414 號第一審判決提起上訴，經
最高法院第二次發回更審，本院於95年5 月24日言詞辯論終結，
判決如下：
    主  文
上訴駁回。
第二審及發回前第三審訴訟費用由上訴人負擔。
    事實及理由
一、上訴人主張：原審共同被告謝詩傑因向被上訴人購買坐落屏
    東縣新園鄉○○段693-2 、693-3 號土地（其中應有部分1/
    2 ，下稱系爭土地），而由被上訴人擔任連帶保證人，於民
    國87年7 月17日向屏東縣東港信用合作社（下稱東港合作社
    ）借款新台幣（下同）600 萬元（下稱系爭借款），以轉帳
    清償被上訴人之子余吉原向東港合作社貸款之欠款，約定清
    償期為90年7 月17日，並提供系爭土地設定抵押權予東港合
    作社，屆期未償，經該社聲請拍賣抵押物實施分配結果，尚
    欠本金308 萬9555元。嗣伊已概括承受東港合作社之權利義
    務，爰依消費借貸及連帶保證之法律關係，求為命被上訴人
    與謝詩傑連帶給付上述餘欠，及自89年7 月18日起至清償日
    止，按年息10.5％計算之利息，並自89年8 月18日起至清償
    日止，逾期在六個月以內者，按上開利率10％，逾期超過六
    個月者，按該利率20％計付違約金之判決（第一審判命共同
    被告謝詩傑如數給付部分，未據謝詩傑聲明不服，已告確定
    ）。原審判決上訴人敗訴，上訴人聲明廢棄原判決關於被上
    訴人乙○○○部分之裁判，准如上述被上訴人應與謝詩傑連
    帶給付本金308 萬95 55 元及遲延利息暨違約金之請求，並
    陳明願供擔保請准宣告假執行。
二、被上訴人則以：伊因前已將系爭土地出賣予謝詩傑，但並未
    擔任謝詩傑之連帶保證人，自不負連帶清償責任等語，資為
    抗辯。並聲明：上訴駁回。
三、查謝詩傑於右揭時地向上訴人之前手東港合作社，借款600
    萬元，嗣經拍賣抵押物，實施分配結果，尚有本金308 萬95
    55元未償，而東港合作社由上訴人概括承受之事實，為兩造
    所不爭執，堪予認定，茲兩造所爭執者為被上訴人是否擔任
    謝詩傑借款之連帶保證人一節。
四、按當事人主張有利於己之事實者，就其事實有舉證責任，民
    事訴訟法第277 條定有明文。本件上訴人主張被上訴人擔任
    謝詩傑之借款連帶保證人一節，固據提出擔保放款借據及授
    信約定書各1 紙為證（見本院上字卷第42頁、第43頁，系爭
    系爭借據、系爭授信約定書），惟查：
  (一)系爭借據上連帶保證人欄「乙○○○」之簽名，並非被上訴
    人所為，上訴人就其自承係行員代簽之事實，又未舉證證明
    係經被上訴人之同意，足見被上訴人並未於系爭借據之連帶
    保證人欄簽名。
  (二)被上訴人雖不否認系爭授信約定書上立約定書人「乙○○○
    」之簽章係屬真正，且依該授信約定書第1 條及第11條之約
    定，固足認立約人所負之債務包括保證債務，及主債務人如
    未依約履行，立約人當即如數付清，惟查該約定書第13條約
    定「本約定書係補充各個授信『契據』之一般性共同約款」
    ，是以立約人對上訴人負有何債務，應依與上訴人所訂各個
    契據為準，系爭授信約定書係一般性共同約款，僅具補充性
    質，其內容既無被上訴人擔任謝詩傑借款600 萬元連帶保證
    人之記載，且謝詩傑所簽立之系爭借據上連帶保證人欄亦無
    被上訴人之簽章，殊難憑系爭授信約定書之簽章，而推定被
    上訴人同意為謝詩傑之借款連帶保證人。
  (三)又上訴人主張被上訴人與其子余吉原，原於79年2 月21日共
    同向東港合作社借款300 萬元，並提供被上訴人所有坐落屏
    東縣新園鄉○○段693 之1 號及系爭土地設定抵押權予東港
    合作社以為擔保。81年3 月16日又增借300 萬元，合計600
    萬元，仍以上開土地設定720 萬元之抵押權。84年3 月21日
    屆期辦理展期，及變更借款名義人為其子余吉原一人，被上
    訴人轉而與其夫余鎰燦擔任連帶保證人，均經被上訴人簽立
    授信約定書或於舊約定書修正日期，而經對保，用途甚為明
    晰。85年10月19日，被上訴人將其系爭土地出售並移轉登記
    予謝詩傑，87年5 月上開借款屆期後，謝詩傑於87年7 月17
    日提供系爭土地為擔保，以借新還舊方式，向東港合作社辦
    理抵押貸款600 萬元，該社乃將謝詩傑新貸款項撥入其帳號
    ，再經謝詩傑以轉帳清償余吉原之原欠款等情，固據提出授
    信約定書、擔保放款借據、借款申請書、放款對帳單、放款
    支出、收入傳票暨土地登記簿謄本為證（本院上更(一)字第50
    至53頁、上字卷66頁至69頁、原審卷82頁至118 頁），並舉
    證人郭武士證述：被上訴人乙○○○借款尚未清償，．．要
    求將借款人改為謝詩傑名義，因為乙○○○只有賣一（二）
    筆土地，所以換保時我們要求他（她）作保證人，放款予謝
    詩傑前二日去乙○○○家中對保等語。惟系爭借款係謝詩傑
    先向東港合作社申請貸款，經東港合作社內部調查並審核後
    ，係於同年7 月17日核准貸款，同日始由謝詩傑簽立系爭借
    據等情，有系爭借據及上開借款申請書可稽。參以郭武士於
    本院更審前提出書面說明其至被上訴人家，被上訴人經其說
    明相關保證事宜後簽認對保，借據金額『確認後』再補蓋章
    等語（見本院上更(一)字卷第87頁），足認謝詩傑申請貸款
    600 萬元，係於同年7 月17日獲東港合作社核准而簽立系爭
    借據，斯時上訴人與謝詩傑間之系爭600 萬元借款契約始成
    立生效。而保證債務乃從債務，以主債務之存在為前提。如
    主債務尚未發生，則保證債務即無由獨立存在。是被上訴人
    於謝詩傑借款之前2 日縱經郭武士對保要求其擔任保證人而
    簽立系爭授信約定書，然當時謝詩傑之借款債務既尚未發生
    ，被上訴人之保證債務自無從發生。
  (四)查被上訴人早於85年10月間將其提供擔保其子余吉原向東港
    合作社借款600 萬元之系爭土地出售予謝詩傑，且每分地係
    以500 萬元出售，亦經東港合作社於謝詩傑借款申請書調查
    意見欄載明可按，而被上訴人售地後，其子余吉原欠款600
    萬尚未清償，嗣雖由謝詩傑以系爭土地向東港合作社抵押貸
    款600 萬元轉帳清償，但非余吉原借新還舊，而係謝詩傑新
    貸款以清償余吉原之舊欠，此無非因被上訴人出售系爭土地
    之對價，尚難以被上訴人明知謝詩傑貸款係為清償其子余吉
    原之舊欠即認被上訴人同意擔任謝詩傑系爭借款之連帶保證
    人。又由謝詩傑簽立系爭借據後，被上訴人拒絕在連帶保證
    人欄簽章，亦有郭武士上開書面說明記載可稽，足見被上訴
    人辯稱上訴人雖要求其替謝詩傑作保，但因其已將系爭土地
    出售予謝詩傑，故不同意擔任保證人等語非虛，且無違常情
    。至謝詩傑向東港合作社貸款以清償余吉原之舊欠，縱認倘
    未維持原擔保或增加其他擔保，東港合作社不可能免除被上
    訴人原為之連帶保證人責任，惟被上訴人既未同意擔任謝詩
    傑系爭借款之連帶保證人，尚難憑此而為被上訴人不利之認
    定；亦不得僅因被上訴人簽立系爭約定書及系爭借款係清償
    其子余吉原之欠款，即令被上訴人負系爭借款之連帶清償責
    任。
五、綜上所述，被上訴人固曾將系爭土地出售予謝詩傑，由謝詩
    傑向原東港合作社抵押借款600 萬元，但上訴人所舉證據不
    足證明被上訴人同意擔任謝詩傑系爭借款600 萬元之連帶保
    證人，是上訴人依連帶保證之法律關係，請求被上訴人應與
    謝詩傑連帶給付未償借款308 萬9555元及遲延利息及違約金
    ，核屬無據，原審判決上訴人敗訴，並無不合，上訴意旨指
    摘原判決不當，求予廢棄，非有理由，其假執行之聲請，應
    併予駁回。本件事證已明，兩造其餘攻擊防禦方法及舉證，
    於判決結果不生影響，無庸逐一審究，併此敘明。
中    華    民    國    95    年    6    月    7     日
                            民事第四庭
                                審判長法官    蔡文貴
                                法      官    黃科瑜
                                法      官    徐文祥
以上正本證明與原本無異。
如對本判決上訴，須於判決送達後20日內向本院提出上訴狀，其
未表明上訴理由者，應於上訴後20日內向本院提出上訴理由書（
均須按他造當事人之人數附繕本）。上訴時應提出委任律師或具
有律師資格之人之委任狀，並依附註條文規定辦理。
中    華    民    國    95    年    6     月    8     日
                                書  記  官    陳金卿
附註：
民事訴訟法第466 條之1 ：對於第二審判決上訴，上訴人應委任
律師為訴訟代理人，但上訴人或其法定代理人具有律師資格者，
不在此限。
上訴人之配偶、三親等內之血親、二親等內之姻親，或上訴人為
法人、中央或地方機關時，其所屬專任人員具有律師資格並經法
院認適當者，亦得為第三審訴訟代理人。第1 項但書及第2 項情
形，應於提起上訴或委任時釋明之。


司法院資訊處製作；財團法人民間司法改革基金會備份。
